臺灣高等法院民事判決　　　　　　　　　 93年度上字第847號
上　訴　人　甲○
訴訟代理人　王東山律師
複代理人　　李美寬律師
被上訴人　　乙○○
上列當事人間返還不當得利事件，上訴人對於中華民國93年8月1
7日臺灣士林地方法院91年度訴字第768號第一審判決提起上訴，
經本院於94年7月12日言詞辯論終結，判決如下：
    主  文
上訴駁回。
第二審訴訟費用由上訴人負擔。
    事實及理由
一、上訴人聲明：（一）原判決廢棄。（二）被上訴人應給付上
    訴人新台幣（下同）163萬6,300元及自起訴狀繕本送達之翌
    日起至清償日止，按年利率5％計算之利息。（三）願供擔
    保，請准宣告假執行。
    被上訴人聲明：（一）如主文所示。（二）如受不利判決，
    願預供擔保，請准宣告免為假執行。
二、上訴人起訴主張：兩造於民國（下同）88年11月27日簽訂委
    建契約書，約定將伊所有坐落基隆市○○區○○段暖暖小段
    356地號土地（下稱系爭土地），委由被上訴人在地上興建5
    層之建築物1棟（下稱系爭建物），兩造約定委建總價為903
    萬3,750元，工程期限為自開工日起18個月之工作天。惟被
    上訴人在訂約後，未經伊同意，擅自將系爭委建工程轉包予
    他人施作，並自90年2月起藉故停工，經伊於同年4月20日以
    郵局存證信函催告被上訴人依約履行，被上訴人置之不理，
    伊乃於同年5月8日以郵局存證信函對被上訴人為解除系爭委
    建契約之意思表示，如認伊上開解除系爭委建契約之意思表
    示為不合法，則伊再以92年8月13日準備書狀之送達對被上
    訴人為解除系爭委建契約之意思表示。又系爭工程係於88年
    8月13日申報開工，依基隆市政府工務局天氣表統計，至91
    年5月29日止，已滿18個月之工作天，故可認兩造亦已同意
    終止系爭委建契約。被上訴人已施作之工程，經台灣省建築
    師公會基隆辦事處鑑定結果，僅完成計404萬7,120元之工程
    ，然被上訴人卻已向伊收取工程款共計568萬3,500元，溢收
    163萬6,300元，爰依不當得利之法律關係，求為命被上訴人
    給付163萬6,300元及自起訴狀繕本送達之翌日起至清償日止
    ，按年利率5％計付利息之判決。
    被上訴人則以：系爭建物已於90年1月8日取得使用執照，依
    兩造間所訂系爭委建契約之約定，上訴人應於取得使用執照
    後3日內給付伊45萬2,000元；惟上訴人遲不付款，經伊於同
    年3月12日及同年4月30日以郵局存證信函催告上訴人付款，
    上訴人仍拒不付款，伊不得已只好停工，違約之責任在於上
    訴人。又兩造並未合意終止系爭委建契約，且系爭委建契約
    並未以工作於特定期限完成或交付為契約之要素，上訴人不
    得解除系爭委建契約等語，資為抗辯。
三、經查上訴人主張兩造於88年11月27日簽訂委建契約書，約定
    由上訴人委請被上訴人在上訴人所有系爭土地上興建系爭建
    物，委建總價為903萬3,750元之事實，業據其提出委建契約
    書為證（見原審卷9-12頁），為被上訴人所不爭執，固堪信
    為真實。
四、上訴人依不當得利之法律關係，請求被上訴人返還溢收之工
    程款163萬6,300元，有無理由，詳如下述：
（一）關於上訴人主張兩造間所訂系爭委建契約業已終止部分：
      經查被上訴人否認同意終止系爭委建契約。又按依民法第
      490條第1項規定，承攬契約係當事人約定，一方為他方完
      成一定之工作，他方俟工作完成，給付報酬之契約。故承
      攬契約之終止，除因雙方合意或其他法定事由所為之終止
      外，應係以定作人與承攬人均已履行上開要件時，始行終
      止，並非以承攬契約約定之期間經過即為終止。上訴人雖
      主張系爭委建工程於88年8月13日申報開工，依基隆市政
      府工務局天氣表統計，至91年5月29日止，已屆滿18個月
      之工作天即兩造約定之工程期限，系爭委建契約已經終止
      云云；惟查系爭委建工程，尚未完工，為兩造所不爭執，
      自不得以約定之工程期限已經屆滿為由，主張系爭委建契
      約業已終止，上訴人所為上開主張，核不足取。
（二）關於上訴人主張伊已對被上訴人解除系爭委建契約部分：
    1.按民法第502條第1項有關承攬人不能於約定期限完成工作
      ，定作人僅得請求減少報酬，而不得解除契約之規定，係
      同法第254條一般契約解除之特別規定；故承攬之工作因
      可歸責於承攬人之事由，致不能於約定期限完成，或未定
      期限經過相當時期而未完成時，除有同條第2項規定以工
      作於特定期限完成或交付為契約之要素者外，定作人即應
      受民法第502條第1項規定之限制而不得任意解除契約，無
      再適用同法第254條規定之餘地（參照最高法院87年度台
      上字第1779號判決）。又當事人在第二審程序不得提出新
      攻擊或防禦方法，民事訴訟法第447條第1項前段定有明文
      。
    2.經查兩造間所訂系爭委建契約第2條固約定工程期限為開
      工日起18個月之工作天，惟18個月之工作天是否經過，取
      決於天候因素或其他有無可歸責於兩造之事由，尚難認系
      爭委建契約係以工作於特定期限內完成為契約之要素，故
      上訴人尚不得以被上訴人給付遲延而主張解除契約，其對
      被上訴人所為解除契約之意思表示於法不合，不生解除系
      爭委建契約之效力。
    3.又查上訴人在提起上訴後，雖主張被上訴人所承建之系爭
      建物混凝土磅數未達系爭委建契約施工說明第1條約定之
      3000PSI，且未按圖施工，存有重大瑕疵，足以影響系爭
      建物之結構或安全，伊得依民法第494條（按應係依民法
      第495條第2項）規定解除系爭委建契約云云。惟查上訴人
      在原審從未曾以系爭建物存有重大瑕疵，足以影響系爭建
      物之結構或安全為由，主張解除系爭委建契約；且其在起
      訴前亦曾自行委請台灣省建築師公會基隆辦事處就系爭建
      物之完成及未完成現值進行估算鑑定（見原審卷21-28頁
      及外放證物），並在原審聲請再鑑定（見原審卷203頁背
      面），經同上鑑定單位進行第2次估算鑑定，有鑑定報告
      書可憑（見外放證物）。而被上訴人抗辯兩造有分二階段
      施工之約定，即在取得使用執照後，有部分工程須打掉移
      至第二次階段施工；觀諸兩造所訂系爭委建契約在第7條
      關於「付款辦法」訂有「附註」，約定：「由第3項（按
      即1樓版灌漿完成）至第10項（按即拆除鷹架完成）第一
      階段付1／2工程款，第二階段另付1／2工程款」，且兩造
      就第3項至第10項之實際收付款，亦係按原約定金額之1／
      2為之，有系爭委建契約書可憑（見原審卷10頁、50頁背
      面、143、185頁），被上訴人所為抗辯，應屬可取。況果
      若系爭建物存有上訴人所主張之上述重大瑕疵，則上訴人
      在原審本即可為主張及聲請鑑定，且其並無在原審未能為
      上開主張及聲請之事由，即無民事訴訟法第447條第1項但
      書規定之各款情形，乃其在原審並未為上述主張，其遲至
      提起上訴後，始主張系爭建物存有重大瑕疵，聲請鑑定，
      揆諸民事訴訟法第447條第1項前段規定，已不得再提出新
      攻擊防禦方法，爰認無進行該項鑑定之必要，併此明。
五、綜上所述，上訴人主張兩造業已合意終止系爭委建契約及其
    得解除系爭委建契約，均屬無據，其依不當得利之法律關係
    ，請求被上訴人給付163萬6,300元及自起訴狀繕本送達之翌
    日起至清償日止，按年利率5％計算之利息，為無理由，不
    應准許。原審所為上訴人敗訴之判決，並無不合。上訴論旨
    指摘原判決不當，求予廢棄改判，為無理由。
六、兩造其餘之攻擊或防禦方法及未經援用之證據，經本院斟酌
    後，認均不足以影響本判決之結果，無逐一詳予論駁之必要
    。併此敘明。
七、據上論結，本件上訴為無理由，依民事訴訟法第449條第1項
    、第78條，判決如主文。
中　　華　　民　　國　　94　　年　　8 　　月　　9 　　日
                  民事第九庭審判長法　官　吳景源
                                  法　官　連正義
                                  法　官　鄭威莉
正本係照原本作成。
如不服本判決，應於收受送達後20日內向本院提出上訴書狀，其
未表明上訴理由者，應於提出上訴後20日內向本院補提理由書狀
（均須按他造當事人之人數附繕本）上訴時應提出委任律師或具
有律師資格之人之委任狀；委任有律師資格者，另應附具律師資
格證書及釋明委任人與受任人有民事訴訟法第466條之一第一項
但書或第二項（詳附註）所定關係之釋明文書影本。
中　　華　　民　　國　　94　　年　　8 　　月　　11　　日
                                  書記官　吳瑞英
附註：
民事訴訟法第四百六十六條之一（第一項、第二項）：
對於第二審判決上訴，上訴人應委任律師為訴訟代理人。但上訴
人或其他法定代理人具有律師資格者，不在此限。
上訴人之配偶、三親等內之血親、二親等內之姻親，或上訴人為
法人、中央或地方機關時，其所屬專任人員具有律師資格並經法
院認為適當者，亦得為第三審訴訟代理人。
